---
title: "AnĂ¡lisis Comparativo de Modelos de ClasificaciĂ³n en el Dataset Iris"
author: 
  - name: MoisĂ©s JimĂ©nez FernĂ¡ndez | Pablo MartĂ­n Palomino | Natalia Yue Gallardo Pretel
  - name: Mario LĂ­ndez MartĂ­nez | Pablo Reyes Sousa | Diego Ortega SĂ¡nchez
output: 
  html_document:
    toc: true
    toc_depth: 3
    theme: readable
    highlight: tango
---

```{r setup, include = FALSE}
knitr::opts_chunk$set(
  collapse = TRUE,
  comment = "#>",
  warning = FALSE,
  message = FALSE
)

```

<style>
/* Mejora el estilo de los bloques de cĂ³digo */
pre {
  background-color: #f8f9fa !important;
  border: 1px solid #e9ecef;
  border-radius: 5px;
  padding: 15px !important;
}

/* Mejora el aspecto de las tablas */
table {
  border-collapse: collapse;
  width: 100%;
  margin-bottom: 20px;
}
th, td {
  padding: 12px;
  border-bottom: 1px solid #dee2e6;
}
th {
  background-color: #007bff;
  color: white;
}

/* TĂ­tulos mĂ¡s elegantes */
h1, h2, h3 {
  color: #2c3e50;
  font-family: 'Segoe UI', sans-serif;
  border-bottom: 2px solid #007bff;
  padding-bottom: 5px;
}
</style>

# 1. IntroducciĂ³n y Planteamiento del Problema

El objetivo de este documento es abordar un problema clĂ¡sico de clasificaciĂ³n desde la perspectiva del Aprendizaje AutomĂ¡tico (*Machine Learning*), ilustrando cĂ³mo el ecosistema de R proporciona herramientas robustas y unificadas para la modelizaciĂ³n predictiva. 

Para este estudio, utilizaremos el conjunto de datos `iris`. Este *dataset* multivariante contiene 150 observaciones correspondientes a tres especies de flores de la familia Iris (*Iris setosa*, *Iris versicolor* e *Iris virginica*). Para cada flor, se disponen de cuatro caracterĂ­sticas morfolĂ³gicas medidas en centĂ­metros: la longitud y la anchura de los sĂ©palos y pĂ©talos.

Desde un punto de vista matemĂ¡tico y computacional, nos enfrentamos a un problema de clasificaciĂ³n supervisada donde buscamos aproximar una funciĂ³n $f: \mathbb{R}^4 \to \{C_1, C_2, C_3\}$ que mapee las caracterĂ­sticas geomĂ©tricas al espacio de clases de las especies. 

En lugar de depender de un Ăºnico enfoque metodolĂ³gico, esta *vignette* explora el uso del paquete `caret` (*Classification And Regression Training*). Este paquete actĂºa como una interfaz unificada que simplifica drĂ¡sticamente el proceso de entrenamiento, ajuste de hiperparĂ¡metros y evaluaciĂ³n de mĂºltiples modelos predictivos. A lo largo del documento, contrastaremos enfoques que van desde fronteras de decisiĂ³n puramente lineales (RegresiĂ³n LogĂ­stica) hasta mapeos no lineales complejos (Redes Neuronales y Gradient Boosting), analizando su viabilidad, interpretabilidad y rendimiento empĂ­rico.


# PreparaciĂ³n y ExploraciĂ³n de los Datos

Para garantizar una comparativa rigurosa entre los distintos modelos, realizaremos una Ăºnica particiĂ³n del conjunto de datos. Reservaremos un 80% de las observaciones para la fase de entrenamiento y un 20% para la fase de test (evaluaciĂ³n real).

```{r}
# Carga de librerĂ­as necesarias
#install.packages("caret")
library(caret)
library(datasets)

# Cargar el dataset
data(iris)

# Fijar semilla para reproducibilidad exacta
set.seed(123) 

# ParticiĂ³n de datos: 80% entrenamiento, 20% test
trainIndex <- createDataPartition(iris$Species, p = 0.8, list = FALSE)
trainData  <- iris[trainIndex, ]
testData   <- iris[-trainIndex, ]

```

Antes de modelar, es Ăºtil visualizar cĂ³mo se distribuyen las variables geomĂ©tricas segĂºn la especie.

```{r}
library(ggplot2)
#install.packages("GGally")
library(GGally)

# Matriz de dispersiĂ³n detallada (pairwise scatter plots)
ggpairs(iris, 
        columns = 1:4,           # Solo las variables geomĂ©tricas
        aes(color = Species),    # Colorear por especie
        upper = list(continuous = wrap("cor", size = 4)), # CorrelaciĂ³n
        lower = list(continuous = wrap("points", alpha = 0.6, size = 1.5)), # DispersiĂ³n
        diag = list(continuous = wrap("densityDiag", alpha = 0.5))) + # Densidad
  theme_minimal() +
  labs(title = "Relaciones bidimensionales entre variables",
       subtitle = "AnĂ¡lisis de la distribuciĂ³n geomĂ©trica del dataset Iris") +
  theme(plot.title = element_text(face = "bold", size = 14))
```

# 3. Benchmarking: Entrenamiento y EvaluaciĂ³n de Modelos

## 3.1. RegresiĂ³n LogĂ­stica Multinomial

La regresiĂ³n logĂ­stica multinomial es una extensiĂ³n natural de la regresiĂ³n logĂ­stica binaria para abordar problemas de clasificaciĂ³n con mĂ¡s de dos categorĂ­as. En este caso, la variable de respuesta es `Species`, que puede tomar tres valores: `setosa`, `versicolor` y `virginica`, por lo que el modelo debe estimar la probabilidad de pertenencia a cada una de estas clases.

A diferencia de otros mĂ©todos mĂ¡s flexibles, la regresiĂ³n logĂ­stica multinomial construye fronteras de decisiĂ³n lineales en el espacio de predictores. Para ello, combina linealmente las variables explicativas y transforma los resultados mediante la funciĂ³n `softmax`.

De forma general, para una observaciĂ³n con vector de caracterĂ­sticas $x$, la probabilidad de pertenecer a la clase $k$ se expresa como:

$$
P(Y = k \mid X = x) =
\frac{e^{\beta_{k0} + \beta_k^T x}}
{\sum_{j=1}^{K} e^{\beta_{j0} + \beta_j^T x}},
\qquad k = 1,\ldots,K.
$$

En nuestro caso, $K = 3$, ya que existen tres especies posibles. El modelo asigna cada observaciĂ³n a la clase con mayor probabilidad estimada.


### ConstrucciĂ³n y entrenamiento del modelo

Para mantener la misma metodologĂ­a comĂºn del documento, el modelo se ajusta mediante la funciĂ³n `train()` de `caret`, utilizando el mĂ©todo `"multinom"` y una malla de valores para el parĂ¡metro de regularizaciĂ³n `decay`.


```{r}
set.seed(123)

# Malla de hiperparĂ¡metros
multinomGrid <- expand.grid(
  decay = c(0.1, 0.01, 0.001, 0) # ParĂ¡metro de penalizaciĂ³n L2
)

# Entrenamiento del modelo de regresiĂ³n logĂ­stica multinomial
mod_logit <- train(
  Species ~ .,
  data = trainData,
  method = "multinom",
  tuneGrid = multinomGrid,
  trace = FALSE
)

# HiperparĂ¡metro Ă³ptimo seleccionado por validaciĂ³n cruzada
mod_logit$bestTune

# Resumen del modelo final
summary(mod_logit$finalModel)

```


### EvaluaciĂ³n del modelo

Una vez entrenado el modelo, se realizan predicciones tanto sobre el conjunto de entrenamiento como sobre el conjunto de test. La evaluaciĂ³n en entrenamiento permite analizar el grado de ajuste del modelo a los datos utilizados durante la estimaciĂ³n de los parĂ¡metros. Sin embargo, esta medida puede ser optimista, ya que el modelo ya ha visto esas observaciones.

Por ello, se complementa con la evaluaciĂ³n sobre el conjunto de test, formado por observaciones no utilizadas durante el entrenamiento. La comparaciĂ³n entre ambas matrices de confusiĂ³n permite detectar posibles indicios de sobreajuste: si el rendimiento en entrenamiento fuera muy superior al obtenido en test, podrĂ­a indicar que el modelo se ha ajustado demasiado a los datos de entrenamiento. En cambio, resultados similares en ambos conjuntos sugieren una buena capacidad de generalizaciĂ³n.
```{r}
# PredicciĂ³n sobre el conjunto de entrenamiento
pred_logit_train <- predict(mod_logit, newdata = trainData)

# Matriz de confusiĂ³n sobre entrenamiento
cm_logit_train <- confusionMatrix(pred_logit_train, trainData$Species)

# Mostrar resultados de entrenamiento
cm_logit_train

# Convertir la matriz de confusiĂ³n de entrenamiento a data frame
cm_logit_train_data <- as.data.frame(cm_logit_train$table)

# VisualizaciĂ³n de la matriz de confusiĂ³n en entrenamiento
ggplot(data = cm_logit_train_data, aes(x = Reference, y = Prediction, fill = Freq)) +
  geom_tile() +
  geom_text(aes(label = Freq), vjust = 1, color = "white", fontface = "bold") +
  scale_fill_gradient(low = "#a8dadc", high = "#1d3557") +
  theme_minimal() +
  labs(title = "Matriz de ConfusiĂ³n en Entrenamiento: RegresiĂ³n LogĂ­stica Multinomial",
       x = "Clase Real",
       y = "Clase Predicha",
       fill = "Frecuencia") +
  theme(plot.title = element_text(hjust = 0.5, face = "bold"))


# PredicciĂ³n sobre el conjunto de test
pred_logit_test <- predict(mod_logit, newdata = testData)

# Matriz de confusiĂ³n sobre test
cm_logit_test <- confusionMatrix(pred_logit_test, testData$Species)

# Mostrar resultados de test
cm_logit_test

# Convertir la matriz de confusiĂ³n de test a data frame
cm_logit_test_data <- as.data.frame(cm_logit_test$table)

# VisualizaciĂ³n de la matriz de confusiĂ³n en test
ggplot(data = cm_logit_test_data, aes(x = Reference, y = Prediction, fill = Freq)) +
  geom_tile() +
  geom_text(aes(label = Freq), vjust = 1, color = "white", fontface = "bold") +
  scale_fill_gradient(low = "#a8dadc", high = "#1d3557") +
  theme_minimal() +
  labs(title = "Matriz de ConfusiĂ³n en Test: RegresiĂ³n LogĂ­stica Multinomial",
       x = "Clase Real",
       y = "Clase Predicha",
       fill = "Frecuencia") +
  theme(plot.title = element_text(hjust = 0.5, face = "bold"))
```

### VisualizaciĂ³n de la frontera de decisiĂ³n

El modelo principal de regresiĂ³n logĂ­stica multinomial se entrena utilizando las cuatro variables predictoras del dataset. Sin embargo, para visualizar la frontera de decisiĂ³n se ajusta un modelo auxiliar bidimensional empleando Ăºnicamente ``Petal.Length`` y ``Petal.Width``. Esta elecciĂ³n se justifica a partir del anĂ¡lisis exploratorio previo, donde se observa que las variables relacionadas con el pĂ©talo presentan una mayor capacidad discriminante entre especies que las variables del sĂ©palo. En particular, la matriz de dispersiĂ³n muestra una separaciĂ³n clara de la especie setosa y una diferenciaciĂ³n razonable entre versicolor y virginica en el plano formado por Petal.Length y Petal.Width. AdemĂ¡s, ambas variables presentan una correlaciĂ³n elevada, lo que indica que concentran gran parte de la estructura geomĂ©trica relevante para la clasificaciĂ³n.


```{r}
set.seed(123)

# Dataset reducido a dos variables predictoras
iris_2d_logit <- trainData[, c("Petal.Length", "Petal.Width", "Species")]

# Entrenamiento del modelo bidimensional
mod_logit_2d <- train(
  Species ~ .,
  data = iris_2d_logit,
  method = "multinom",
  trace = FALSE
)

# CreaciĂ³n de una malla de puntos sobre el plano bidimensional
grid_logit <- expand.grid(
  Petal.Length = seq(min(iris$Petal.Length), max(iris$Petal.Length), length.out = 150),
  Petal.Width = seq(min(iris$Petal.Width), max(iris$Petal.Width), length.out = 150)
)

# PredicciĂ³n de la clase para cada punto de la malla
grid_logit$Species <- predict(mod_logit_2d, newdata = grid_logit)

# VisualizaciĂ³n de la frontera de decisiĂ³n
ggplot() +
  geom_tile(data = grid_logit,
            aes(x = Petal.Length, y = Petal.Width, fill = Species),
            alpha = 0.3) +
  geom_point(data = iris_2d_logit,
             aes(x = Petal.Length, y = Petal.Width, color = Species),
             size = 2.5) +
  scale_fill_manual(values = c("#F8766D", "#00BA38", "#619CFF")) +
  scale_color_manual(values = c("#F8766D", "#00BA38", "#619CFF")) +
  theme_minimal() +
  labs(title = "Frontera de decisiĂ³n de la RegresiĂ³n LogĂ­stica Multinomial",
       subtitle = "ProyecciĂ³n lineal sobre Petal.Length vs Petal.Width",
       x = "Longitud del pĂ©talo (cm)",
       y = "Ancho del pĂ©talo (cm)") +
  theme(plot.title = element_text(face = "bold"))
```
### AnĂ¡lisis de los resultados

Los resultados muestran que la regresiĂ³n logĂ­stica multinomial obtiene un rendimiento muy alto tanto en entrenamiento como en test. En el conjunto de entrenamiento clasifica correctamente 118 de las 120 observaciones, alcanzando una exactitud aproximada del 98,33%. Los Ăºnicos errores corresponden a 2 observaciones reales de `versicolor` que son clasificadas como `virginica`.

En el conjunto de test, el modelo mantiene una exactitud elevada, con 29 aciertos sobre 30 observaciones, es decir, un 96,67%. El Ăºnico error se produce entre las especies `virginica` y `versicolor`, lo que resulta coherente con el mayor solapamiento morfolĂ³gico entre ambas clases. En cambio, la especie `setosa` se clasifica correctamente en todos los casos, debido a su clara separaciĂ³n respecto al resto.

La comparaciĂ³n entre entrenamiento y test no muestra indicios claros de sobreajuste, ya que la diferencia de rendimiento entre ambos conjuntos es pequeĂ±a. Esto sugiere que el modelo generaliza adecuadamente sobre observaciones no vistas.

La frontera de decisiĂ³n bidimensional confirma esta interpretaciĂ³n. En el plano formado por `Petal.Length` y `Petal.Width`, la regiĂ³n de `setosa` aparece claramente separada, mientras que `versicolor` y `virginica` se sitĂºan en zonas mĂ¡s prĂ³ximas. AdemĂ¡s, la forma aproximadamente lineal de las fronteras refleja la naturaleza del modelo. A pesar de su simplicidad, la regresiĂ³n logĂ­stica multinomial consigue una clasificaciĂ³n muy precisa, por lo que constituye un modelo base sĂ³lido, interpretable y computacionalmente eficiente para este problema.


## 3.2 Random Forest 

## 3.3. K-Nearest Neighbors (KNN)

## 3.4. MĂ¡quinas de Vector de Soporte (SVM) con Kernel Radial

## 3.5. Gradient Boosting 

## 3.6. Red Neuronal Artificial (Multilayer Perceptron)
Como Ăºltimo modelo predictivo, implementamos una Red Neuronal Artificial (*Artificial Neural Network*, ANN) mediante el paquete `nnet`. EspecĂ­ficamente, construimos un PerceptrĂ³n Multicapa (MLP) del tipo *feed-forward* con una Ăºnica capa oculta.

A diferencia de los mĂ©todos de particionamiento recursivo (como los Ă¡rboles) o basados en distancias (como KNN), la red neuronal busca aproximar la funciĂ³n de clasificaciĂ³n mediante una combinaciĂ³n lineal de transformaciones no lineales. En nuestro caso, la capa de salida utiliza una transformaciĂ³n logĂ­stica multinomial (*softmax*) para emitir una distribuciĂ³n de probabilidad sobre las tres posibles especies botĂ¡nicas.

MatemĂ¡ticamente, la capa oculta realiza una transformaciĂ³n no lineal del espacio de entrada original $\mathbb{R}^4$. Si denotamos el vector de caracterĂ­sticas de entrada como $X$ y la matriz de pesos sinĂ¡pticos como $W$, las neuronas aplican una funciĂ³n de activaciĂ³n logĂ­stica $f(x) = \frac{1}{1 + e^{-x}}$ sobre la combinaciĂ³n lineal $W^T X$. Esto proyecta los datos geomĂ©tricos de las flores en un nuevo espacio multidimensional donde las clases se vuelven linealmente separables para la capa de salida.

Cabe destacar que las redes neuronales son extremadamente sensibles a la escala de las variables de entrada debido a la forma en que se actualizan los gradientes durante la optimizaciĂ³n. Por ello, delegaremos en `caret` la tarea de preprocesar los datos (`center` y `scale`) para que todas las variables tengan media nula y varianza unitaria. AdemĂ¡s, para evitar el sobreajuste (*overfitting*) en un conjunto de datos relativamente pequeĂ±o, aplicaremos una penalizaciĂ³n sobre la norma de los pesos de la red, conocida como regularizaciĂ³n de Tikhonov o *weight decay* ($\lambda$). A travĂ©s de `caret`, realizaremos una bĂºsqueda en malla para encontrar la combinaciĂ³n Ă³ptima de neuronas en la capa oculta (`size`) y el factor de decaimiento (`decay`).

```{r nnet-model}
# Cargamos la librerĂ­a para poder dibujar la red neuronal
#install.packages("NeuralNetTools")
library(NeuralNetTools)

set.seed(123)

# Definimos una malla de hiperparĂ¡metros para optimizar la red
nnetGrid <- expand.grid(
  size = c(3, 5, 8),        # NĂºmero de neuronas en la capa oculta
  decay = c(0.1, 0.01, 0.001) # ParĂ¡metro de penalizaciĂ³n L2 (weight decay)
)

# Entrenamiento del modelo
mod_nnet <- train(
  Species ~ ., 
  data = trainData, 
  method = "nnet", 
  preProcess = c("center", "scale"), # Estandarizamos las variables internamente
  tuneGrid = nnetGrid,
  trace = FALSE,           # Suprimimos el output iterativo del optimizador
  MaxNWts = 500            # LĂ­mite de pesos para la convergencia
)

# Mostramos los hiperparĂ¡metros Ă³ptimos seleccionados por validaciĂ³n cruzada
mod_nnet$bestTune

```
Para comprender mejor cĂ³mo el modelo procesa la informaciĂ³n y abrir la "caja negra" del algoritmo, visualizamos la topologĂ­a final de la red. Cada lĂ­nea representa un peso sinĂ¡ptico $w_{ij}$. El grosor y color de estas conexiones nos indica quĂ© mediciones de la flor estĂ¡n activando con mayor intensidad las neuronas de la capa oculta, actuando como extractoras de caracterĂ­sticas geomĂ©tricas.

```{r}
# VisualizaciĂ³n de la topologĂ­a de la red neuronal
plotnet(mod_nnet$finalModel, main = "Arquitectura del PerceptrĂ³n Multicapa")
```

Una vez que `caret` ha determinado la arquitectura Ă³ptima, procedemos a evaluar el rendimiento de la red neuronal sobre el conjunto de test independiente.

```{r}
# PredicciĂ³n sobre los datos de validaciĂ³n
pred_nnet <- predict(mod_nnet, newdata = testData)

# GeneraciĂ³n de la matriz de confusiĂ³n
cm_nnet <- confusionMatrix(pred_nnet, testData$Species)
# Convertir la tabla de confusiĂ³n a un formato apto para ggplot2
cm_data <- as.data.frame(cm_nnet$table)

# Crear el mapa de calor (Heatmap)
ggplot(data = cm_data, aes(x = Reference, y = Prediction, fill = Freq)) +
  geom_tile() +
  geom_text(aes(label = Freq), vjust = 1, color = "white", fontface = "bold") +
  scale_fill_gradient(low = "#a8dadc", high = "#1d3557") + 
  theme_minimal() +
  labs(title = "Matriz de ConfusiĂ³n: Red Neuronal",
       x = "Clase Real",
       y = "Clase Predicha",
       fill = "Frecuencia") +
  theme(plot.title = element_text(hjust = 0.5, face = "bold"))

```


### VisualizaciĂ³n de la frontera de decisiĂ³n

Para comprender a nivel espacial cĂ³mo la red neuronal fragmenta el espacio de caracterĂ­sticas, hemos entrenado un modelo auxiliar proyectado exclusivamente sobre el plano definido por las dimensiones del pĂ©talo, ya que el AnĂ¡lisis Exploratorio previo revelĂ³ que son las variables mĂ¡s discriminantes.

```{r}
set.seed(123)
# Filtramos el dataset para quedarnos solo con 2 variables predictoras
iris_2d <- trainData[, c("Petal.Length", "Petal.Width", "Species")]

# Entrenamos un modelo simple bidimensional
mod_2d <- train(Species ~ ., data = iris_2d, method = "nnet", 
                trace = FALSE, preProcess = c("center", "scale"))

# Creamos una malla de puntos finos sobre el espacio 2D
grid <- expand.grid(
  Petal.Length = seq(min(iris$Petal.Length), max(iris$Petal.Length), length.out = 150),
  Petal.Width = seq(min(iris$Petal.Width), max(iris$Petal.Width), length.out = 150)
)

# Predecimos la clase para cada coordenada de la malla
grid$Species <- predict(mod_2d, newdata = grid)

# Dibujamos la frontera de decisiĂ³n y superponemos los datos reales
ggplot() +
  geom_tile(data = grid, aes(x = Petal.Length, y = Petal.Width, fill = Species), alpha = 0.3) +
  geom_point(data = iris_2d, aes(x = Petal.Length, y = Petal.Width, color = Species), 
             size = 2.5, edgecolor = "black") +
  scale_fill_manual(values = c("#F8766D", "#00BA38", "#619CFF")) +
  scale_color_manual(values = c("#F8766D", "#00BA38", "#619CFF")) +
  theme_minimal() +
  labs(title = "Frontera de decisiĂ³n de la Red Neuronal",
       subtitle = "ProyecciĂ³n no lineal sobre Petal.Length vs Petal.Width",
       x = "Longitud del pĂ©talo (cm)",
       y = "Ancho del pĂ©talo (cm)") +
  theme(plot.title = element_text(face = "bold"))
```

### AnĂ¡lisis de los resultados

La evaluaciĂ³n general de la red neuronal confirma una capacidad de clasificaciĂ³n excepcional. Observamos que el modelo logra una clasificaciĂ³n perfecta para la especie setosa, lo cual es consistente tanto en el mapa de calor como en la separaciĂ³n total que se evidencia en el grĂ¡fico de la frontera de decisiĂ³n bidimensional.

El modelo muestra una dificultad mĂ­nima en la distinciĂ³n entre versicolor y virginica (un Ăºnico error de clasificaciĂ³n en la matriz de confusiĂ³n). Esto es teĂ³ricamente coherente dada la superposiciĂ³n natural de estas dos especies. Como demuestra el grĂ¡fico de proyecciĂ³n bidimensional, aunque la red neuronal tiene la capacidad teĂ³rica de generar fronteras no lineales, ha optado por trazar divisiones casi rectilĂ­neas. Este fenĂ³meno ilustra perfectamente el impacto del parĂ¡metro de regularizaciĂ³n (weight decay): al penalizar los pesos grandes para evitar el sobreajuste, las funciones de activaciĂ³n operan en su rĂ©gimen lineal. La red concluye que una frontera simple es la soluciĂ³n Ă³ptima y mĂ¡s generalizable para este subespacio 2D, evitando crear curvas innecesarias ante datos que ya presentan una clara separabilidad lineal.

# 4. DiscusiĂ³n y Conclusiones
