---
title: "Clasificación de Especies en el Dataset Iris mediante Machine Learning"
author: 
  - Moisés Jiménez Fernández
  - Pablo Martín Palomino
  - Natalia Yue Gallardo Pretel
  - Mario Líndez Martínez
  - Pablo Reyes Sousa
  - Diego Ortega Sánchez
date: "`r Sys.Date()`"
output: 
  rmarkdown::html_vignette:
    toc: true
    toc_depth: 3
vignette: >
  %\VignetteIndexEntry{Clasificación de Especies en el Dataset Iris mediante Machine Learning}
  %\VignetteEngine{knitr::rmarkdown}
  %\VignetteEncoding{UTF-8}
---

```{r setup, include = FALSE}
knitr::opts_chunk$set(
  collapse = TRUE,
  comment = "#>",
  warning = FALSE,
  message = FALSE
)
```

# 1. Introducción y Planteamiento del Problema

El objetivo de esta vignette es abordar un problema clásico de clasificación utilizando el ecosistema de Machine Learning en R, concretamente a través del paquete caret.

Trabajaremos con el conjunto de datos iris, el cual contiene mediciones geométricas (longitud y ancho de sépalos y pétalos) de tres especies de flores: setosa, versicolor y virginica. Nuestro objetivo es entrenar y comparar seis modelos predictivos distintos para determinar cuál es capaz de clasificar con mayor precisión a qué especie pertenece una flor basándose únicamente en estas dimensiones.


# Preparación y Exploración de los Datos

Para garantizar una comparativa rigurosa entre los distintos modelos, realizaremos una única partición del conjunto de datos. Reservaremos un 80% de las observaciones para la fase de entrenamiento y un 20% para la fase de test (evaluación real).

```{r}
# Carga de librerías necesarias
#install.packages("caret")
library(caret)
library(datasets)

# Cargar el dataset
data(iris)

# Fijar semilla para reproducibilidad exacta
set.seed(123) 

# Partición de datos: 80% entrenamiento, 20% test
trainIndex <- createDataPartition(iris$Species, p = 0.8, list = FALSE)
trainData  <- iris[trainIndex, ]
testData   <- iris[-trainIndex, ]

```

Antes de modelar, es útil visualizar cómo se distribuyen las variables geométricas según la especie.

```{r}

```

# 3. Benchmarking: Entrenamiento y Evaluación de Modelos

## 3.1. Regresión Logística Multinomial

## 3.2 Random Forest 

## 3.3. K-Nearest Neighbors (KNN)

## 3.4. Máquinas de Vector de Soporte (SVM) con Kernel Radial

## 3.5. Gradient Boosting 

## 3.6. Red Neuronal Artificial (Multilayer Perceptron)


# 4. Discusión y Conclusiones
